臺灣高等法院民事判決　　　　　　　　　 94年度上字第438號
上　訴　人　海渡實業股份有限公司
法定代理人　林連富
上　訴　人　甲○○
共　　　同
訴訟代理人　林文淵律師
被上訴人　　乙○○
訴訟代理人　林元祥律師
上列當事人間，因請求遷讓房屋事件，上訴人對於中華民國92年
11月27日臺灣士林地方法院91年度訴字第1376號第一審判決，提
起上訴，經本院於94年12月 6日言詞辯論終結，判決如下：
    主  文
上訴駁回。
第二審訴訟費用由上訴人負擔。
    事實及理由
一、被上訴人起訴主張：上訴人等無權占有、使用坐落台北市○
    ○區○○段3小段31303建號即中和街366號19樓之1房屋（以
    下稱系爭房屋），原為訴外人吳幸琪所有，訴外人徐華民取
    得執行名義後，聲請原法院拍賣抵押物，以89年度執字第12
    630號強制執行事件(以下稱系爭執行事件）查封、拍賣，嗣
    於強制執行程序中，由徐華民承受，民國91年 1月11日為所
    有權移轉登記，同年 2月25日徐華民將之出售予被上訴人，
    並為所有權移轉登記。為此，基於民法第 767條之規定，求
    為命上訴人等應將系爭房屋全部騰空遷讓交付被上訴人之判
    決。並聲明：(一)上訴駁回。(二)第二審訴訟費用由上訴人
    負擔。
二、上訴人等則以：被上訴人所有系爭房屋，原為上訴人甲○○
    所有，信託登記予殷楊瑞華，89年 4月17日上訴人甲○○及
    其所經營之上訴人海渡實業股份有限公司(以下稱海渡公司)
    尚須支付訴外人徐華民之協議金新臺幣(以下同) 1,500萬元
    ，而設定1,000萬元之抵押權予徐華民，89年5月20日因積欠
    訴外人羅彩娥裝修「海渡關係企業大樓」建物之工程款1,27
    5,000元，無力清償，與羅彩娥協議以總價1,364萬元讓渡予
    羅彩娥，移轉登記予羅彩娥所指定之吳幸琪，扣除抵押權債
    務1,000萬元、工程款1,275,000元，羅彩娥尚應支付價款2,
    365,000元，即以每月租金 28,800元出租予上訴人甲○○82
    個月，以資抵償，上訴人等之占有、使用系爭房屋，係基於
    租賃關係，依修正前之民法第 425條買賣不破租賃之規定，
    並非無權占有；且訴外人徐華民於前述拍賣強制執行程序中
    ，同意上訴人甲○○繼續占有、使用系爭房屋，竟違背協議
    與被上訴人成立假買賣，再由被上訴人本於所有權，訴請上
    訴人等遷讓系爭房屋，實非有理由等語，資為抗辯。並聲明
    ：(一)原判決廢棄。(二)被上訴人在第一審之訴，及其假執
    行之聲請均駁回。(三)第一、二審訴訟費用由被上訴人負擔
    。
三、被上訴人主張上訴人等占有、使用系爭房屋，原為訴外人吳
    幸琪所有，訴外人徐華民取得執行名義後，聲請原法院拍賣
    抵押物，以系爭執行事件查封、拍賣，嗣於強制執行程序中
    ，由徐華民承受，民國91年 1月11日為所有權移轉登記，同
    年 2月25日徐華民將之出售予被上訴人，並為所有權移轉登
    記等事實，為上訴人等所不爭執，且有系爭執行事件卷、系
    爭房屋所有權狀影本在卷足稽；被上訴人主張之上開事實，
    應堪信為真實。
四、被上訴人主張上訴人等占有、使用系爭房屋，無正當之權源
    ；上訴人等則以被上訴人所有系爭房屋，上訴人系基於租賃
    關係占有、使用，非無正當權源等語為抗辯。經查：
(一)第三人主張表意人與相對人通謀而為虛偽意思表示者，該第
    三人應負舉證之責，有最高法院48年台上字第29號判例可資
    參照。本件被上訴人主張上訴人等所占有、使用之系爭房屋
    ，係被上訴人向徐華民買受，91年 2月25日為所有權移轉登
    記，被上訴人為系爭房屋所有權人之事實，業據被上訴人提
    出與所述相符之所有權狀影本(附於原審3163號卷)、系爭房
    屋登記簿謄本、異動索引表(原審1376號卷第49至51頁)等在
    卷為證，並經原法院依上訴人之聲請向台北市士林地政事務
    所函調被上訴人與訴外人徐華民間，就系爭房屋之買賣所有
    權移轉資料影本附卷(原審1376號卷第53頁至第68頁)足稽；
    而上訴人抗辯被上訴人之前手即訴外人徐華民於前述拍賣強
    制執行程序中，同意上訴人甲○○繼續占有、使用系爭房屋
    ，竟違背協議與被上訴人通謀虛偽意思表示，成立假買賣等
    事實，迄未依前揭判例意旨，負其舉證之責任，空言抗辯，
    自無足採。
(二)上訴人以：被上訴人所有系爭房屋，原為上訴人甲○○所有
    ，信託登記予殷楊瑞華，89年 4月17日所經營之上訴人海渡
    公司尚須支付訴外人徐華民之協議金1,500萬元，而設定1,0
    00萬元之抵押權予徐華民，89年 5月20日因積欠訴外人羅彩
    娥裝修「海渡關係企業大樓」建物之工程款 1,275,000元，
    無力清償，與羅彩娥協議以總價 1,364萬元讓渡予羅彩娥，
    移轉登記予羅彩娥所指定之吳幸琪，扣除抵押權債務 1,000
    萬元、工程款1,275,000元，羅彩娥尚應支付價款2,365,000
    元，即以每月租金28,800元出租予上訴人甲○○82個月，以
    資抵償等事實，抗辯其占有、使用系爭房屋，係基於租賃關
    係，依修正前之民法第 425條買賣不破租賃之規定，並非無
    權占有，並提出協議書(原審1376號卷第38、39頁)為憑。
    惟查：
(1) 按：當事人主張有利於己之事實者，就其事實有舉證之責任
    ，民事訴訟法第 277條前段定有明文。本件被上訴人主張上
    訴人等所占有、使用之系爭房屋，為其所有之事實，業據提
    出前述之系爭房屋登記謄本、所有權狀影本等為憑，被上訴
    人就其所主張有利於己之事實，已盡其舉證責任；上訴人等
    抗辯其占有、使用被上訴人所有系爭房屋，有法律上之正當
    權源，即有租賃權存在之有利於己事實，依前揭民事訴訟法
    第 277條前段之規定，自應負舉證之責任。
(2) 上訴人等提出之協議書，其立書人之當事人一為上訴人甲○
    ○、一為訴外人羅彩娥，立書日期為89年 5月20日；而依上
    訴人抗辯被上訴人所有系爭房屋原為其所有，信託登記於殷
    楊瑞華，惟由前述異動索引表，殷楊瑞華係於89年 5月24日
    始以買賣原因，由東亞建築經理股份有限公司移轉登記為所
    有權人，其期間係在上訴人甲○○與訴外人羅彩娥簽立協議
    書之後，上訴人甲○○既與羅彩娥簽立協議書，將系爭房屋
    讓售予羅彩娥，何以於簽立協議書後，再將系爭房屋信託登
    記予殷楊瑞華？多此一舉；上訴人甲○○與羅彩娥所簽立協
    議書之真實性，已非無疑。
(3) 上訴人甲○○於89年 5月20日與訴外人羅彩娥所簽立協議書
    ，將系爭房屋以總價 1,364萬元讓售予羅彩娥，約定以羅彩
    娥之工程款債權 1,275,000元抵償，羅彩娥承擔系爭房屋所
    擔保1,000萬元之抵押債務，其餘2,365,000元以上訴人甲○
    ○租賃系爭房屋每月租金28,800元抵償82個月；惟查訴外人
    羅彩娥於原審到場對於被上訴人之訴訟代理人問：「讓渡金
    如何給付？」結證稱：「用一百二十七萬五千元工程款來購
    買，但林先生(應指上訴人甲○○)有說該系爭房子有抵押一
    千萬元不用付利息，我只要用我工程款來支付抵銷用，不夠
    款項…」等語，其結證之語意，係以其工程款債權1,275,00
     0元，抵充利息，顯與所簽立協議書，係以工程款債權抵償
    價金之約定，有所不符；設若其結證之語意，仍指以其工程
    款債權抵償價金，而對於其所承擔系爭房屋之抵押債務一千
    萬元，竟不用支付利息，又與一般交易之常情有悖；且由前
    述異動索引表顯示，上訴人在與羅彩娥簽立協議書後，尚將
    系爭房屋之所有權信託登記予訴外人殷楊瑞華，已如前述，
    遲至同年 7月11日始移轉登記於羅彩娥所指定之吳幸琪；同
    年9月7日訴外人徐華民即獲原法院為准許拍賣系爭房屋 (抵
    押物)之裁定 (附於前揭執行卷)等情，在在顯示上訴人甲○
    ○與訴外人羅彩娥簽立協議書，其動機或係在妨礙拍賣強制
    執行之程序，非無可議。
(4) 被上訴人主張上訴人與訴外人羅彩娥所簽立之協議書，係通
    謀虛偽買賣、租賃之意思表示，尚非全無可採；上訴人等抗
    辯其占有、使用被上訴人所有系爭房屋，係基於租賃之合法
    權源，尚難認其已盡其舉證之責任。
五、從而，被上訴人基於民法第 767條所有人之權能，求為命上
    訴人等應將系爭房屋騰空、返還被上訴人，於法尚非無據，
    應予准許；原法院為其勝訴判決，並依兩造陳明願供擔保，
    以代釋明，請求准、免宣告假執行，爰酌定擔保金額分別准
    許之，經核尚無違誤；上訴意旨仍持陳詞，指摘原法院之判
    決不當，求予廢棄，為無理由，應予駁回。
六、本件事證已臻明確，兩造其他攻擊、防禦方法，及提出未援
    用之證據，經斟酌後認不影響判決基礎，無逐一論述必要，
    併此敘明。
據上論結，本件上訴為無理由，爰判決如主文。
中　　華　　民　　國　　94　　年　　 12 　月　　13　　日
　　　　　　　　　民事第五庭    　審判長法　官  林丁寶
　　　　　　　　　　　　　　　　        法　官  高鳳仙
　　　　　　　　　　　　　　　　        法　官  陳博享
正本係照原本作成。
如不服本判決，應於收受送達後20日內向本院提出上訴書狀，其
未表明上訴理由者，應於提出上訴後20日內向本院補提理由書狀
（均須按他造當事人之人數附繕本）上訴時應提出委任律師或具
有律師資格之人之委任狀；委任有律師資格者，另應附具律師資
格證書及釋明委任人與受任人有民事訴訟法第466條之一第一項
但書或第二項（詳附註）所定關係之釋明文書影本。
中　　華　　民　　國　　94　　年　　12　　月　　14　　日
　　　　　　　　　　　　　　　　　　  　書記官  鄭靜如
附註：
民事訴訟法第466條之一（第一項、第二項）：
對於第二審判決上訴，上訴人應委任律師為訴訟代理人。但上訴
人或其他法定代理人具有律師資格者，不在此限。
上訴人之配偶、三親等內之血親、二親等內之姻親，或上訴人為
法人、中央或地方機關時，其所屬專任人員具有律師資格並經法
院認為適當者，亦得為第三審訴訟代理人。
